最  高  行  政  法  院  裁  定
110年度上字第343號
上  訴  人  韋惠方                                      

訴訟代理人  彭首席  律師
被 上訴 人  新竹市政府                                 

代  表  人  林智堅              
參  加  人  玖懋建設有限公司


代  表  人  林秀英              
上列當事人間有關建築事務事件，上訴人對於中華民國110年2月
4日臺北高等行政法院108年度訴字第45號判決，提起上訴，本院
裁定如下：
　　主  文
上訴駁回。
上訴審訴訟費用由上訴人負擔。
　　理  由
一、按對於高等行政法院判決之上訴，非以其違背法令為理由，
    不得為之，行政訴訟法第242條定有明文。依同法第243條第
    1項規定，判決不適用法規或適用不當者，為違背法令；而
    判決有同條第2項所列各款情形之一者，為當然違背法令。
    是當事人對於高等行政法院判決上訴，如依行政訴訟法第24
    3條第1項規定，以高等行政法院判決有不適用法規或適用不
    當為理由時，其上訴狀或理由書應有具體之指摘，並揭示該
    法規之條項或其內容；若係成文法以外之法則，應揭示該法
    則之旨趣；倘為司法院大法官解釋，則應揭示該解釋之字號
    或其內容。如以行政訴訟法第243條第2項所列各款情形為理
    由時，其上訴狀或理由書，應揭示合於該條項各款之事實。
    上訴狀或理由書如未依此項方法表明，或其所表明者與上開
    法條規定不合時，即難認為已對高等行政法院判決之違背法
    令有具體之指摘，其上訴自難認為合法。
二、事實概要：
　㈠本件參加人為起造人，向被上訴人申請於新竹市香山區港南
    段360地號等15筆土地（下稱建築基地）上興建地上25棟RC
    造建築物（下稱本建案），以新竹市港南段360地號土地（
    下稱系爭360地號土地）連接同段364地號（下稱系爭364地
    號）部分土地，並作為出入口，經被上訴人於民國105年10
    月17日核准發給(105)府工建字第00198號建造執照(下稱原
    處分或系爭建照)。
　㈡嗣因系爭364地號土地部分土地所有權人對於原處分指定建築
    線指示（定）圖之現有巷道認定（即系爭364地號土地）存
    有疑義，經設計建築師重新再申請建築線指示（定）及辦理
    原處分變更設計，被上訴人於106年5月2日核准發給(105)府
    工建字第00198號第一次變更設計建照執照（下稱第一次變
    更設計執照），將本建案出入口變更為由同段362地號（下
    稱系爭362地號）土地出入通行。
　㈢上訴人不服原處分，循序提起行政訴訟，請求判決原處分及
    訴願決定均撤銷。經臺北高等行政法院（下稱原審）以108
    年度訴字第45號判決（下稱原判決）駁回，上訴人仍不服，
    遂提起本件上訴。
三、上訴人對原判決上訴，主張：
　㈠本件曾於準備程序中經受命法官闡明將撤銷原處分變更為確
    認原處分違法，惟於言詞辯論時，原審又將聲明變更為撤銷
    原處分，可見原審就本件事實認定仍未明確，以致訴訟種類
    多有更替。原處分實質上已被第一次變更設計執照取代，該
    建物亦竣工完畢，並請領使用執照獲准，已無回復原狀之可
    能，提起撤銷訴訟已欠缺實益，應由審判長行使闡明權，變
    更為確認原處分違法之訴始為適法，原審未予闡明，自與行
    政訴訟法第125條第3項規定意旨有違，而有同法第243條第1
    項判決不適用法規之違法。
　㈡由新竹市政府107年1月3日府工土字第1060188710號函所載可
    知，系爭364地號土地僅部分鋪設柏油供道路使用，其餘部
    分仍應視為私人土地，不得任意使用、通行。故若系爭建照
    基地範圍含括非現有巷道部分，自應依建築法第30條規定取
    得該土地全體所有權人之供通行同意書。被上訴人於未有該
    同意書之情況下，核准系爭建照即屬違法。建築法第30條規
    範具保障鄰地所有權人即上訴人之意旨，上訴人所有之系爭
    364地號土地遭無權使用，所有權受有損害，上訴人據此提
    起行政訴訟自具當事人適格。原審僅以系爭建照內附建築線
    指示申請書圖、平面圖、建築法規之文義解釋，逕認原處分
    未損害上訴人之權利或法律上之利益，而不具當事人適格，
    實屬判決不備理由之違法等語。
四、本院按：
　㈠上訴意旨雖以原判決違背法令為理由，惟查原判決已論明：
　  ⒈本建案建照申請建築基地（即系爭360地號土地）連接建築
      線並以系爭364地號部分土地（現況為新竹市延平路2段道
      路使用）作為建築物之出入口，此有原處分內附建築線指
      示（定）申請書圖、壹層平面圖可參，並無違反建築技術
      規則建築設計施工編第2條第1項前段規定。
　  ⒉嗣因上訴人就系爭364地號土地為現有巷道之認定有爭執
　　　，設計建築師乃重新申請建築線指示(定)並辦理建造執照
      變更設計，改以建築基地中之同段360-10、360-11地號土
      地連接系爭362地號土地（現況為新竹市○○路0段道路使用
      ），作為出入口，其建築線指定於系爭362地號土地內，
      經被上訴人審核無誤後以第一次變更設計執照核准其第一
      次變更設計。
　  ⒊故本建案建築基地之出入口，變更由系爭362地號土地出入
      通行，而系爭364地號土地與原處分之出入口無涉，則原
      處分自無再對上訴人之財產權產生任何侵害或影響之可能
      ，可見上訴人並無法律上之利益遭受侵害，其非原處分之
      利害關係人等語。
　㈡經核上訴人上訴理由，無非係重述其在原審提出而為原審所
    不採之主張，或重申其一己之法律見解，就原審取捨證據、
    認定事實之職權行使，指摘其為不當，並就原審已論斷者，
    泛言未論斷或論斷違法，而非具體表明合於不適用法規、適
    用法規不當、或行政訴訟法第243條第2項所列各款之情形，
    難認對原判決之如何違背法令已有具體之指摘。依首開規定
    及說明，應認其上訴為不合法。
  ㈢至於上訴意旨所稱原審未闡明訴之聲明應變更為確認之訴部
    分，經查原審於第2次準備程序時，法官已告知「系爭建物
    已蓋好了，原告（即上訴人）如何聲請撤銷建造執照，是否
    提起確認訴訟」，上訴人於原審之訴訟代理人（即上訴人之
    父親）亦陳述「要確認建造執照違法」，惟嗣後原審認上訴
    人之父親不符行政訴訟法之訴訟代理人資格，而撤銷其為上
    訴人訴訟代理人之許可，另原審於言詞辯論期日，經原審審
    判長詢問上訴人是否主張訴之聲明為撤銷訴訟，亦經上訴人
    委由當天擔任上訴人輔佐人之上訴人父親表示，同意訴之聲
    明為撤銷訴訟，故原審並非未闡明，且上訴人在上訴理由亦
    未說明確認處分違法之確認利益為何？上訴人所述即不足採
    ，爰附此敘明。　
五、據上論結，本件上訴為不合法。依行政訴訟法第249條第1項
    前段、第104條、民事訴訟法第95條、第78條，裁定如主文
    。
中　　華　　民　　國　　110　 年　   12　  月　  2    日
                    最高行政法院第三庭
                        審判長法官　帥  嘉  寶
                              法官　林  玫  君 
                              法官　李  玉  卿
　　　　　　　　　　　　　　　法官  洪  慕  芳
                              法官　鄭  小  康
　
以  上  正  本  證  明  與  原  本  無  異
中　　華　　民　　國　　110　 年　   12　  月　  2    日
                              書記官　徐  子  嵐